最高法院民事判決　　　　　　　　　　110年度台上字第521號
上　訴　人　臺北市政府

法定代理人　柯 文 哲
訴訟代理人　林 光 彥律師
　　　　　　楊 蕙 謙律師
被 上訴 人　圓山紅磚股份有限公司

特別代理人　吳 沃 燐
訴訟代理人　高 進 發律師
被 上訴 人　蔡 天 啟
訴訟代理人　林 宜 君律師
被 上訴 人　鄭 明 東

　　　　　　鄭 至 凱
　　　　　　鄭 盈 盈
　　　　　　范姜炳煌

　　　　　　張 寶 鶯
　　　　　　許 嘉 莉

共　　　同
訴訟代理人　劉 立 鳳律師
上列當事人間請求返還土地等事件，上訴人對於中華民國109年5
月13日臺灣高等法院第二審判決（108年度重上字第699號），提
起上訴，本院判決如下：
    主  文
原判決廢棄，發回臺灣高等法院。
    理  由
本件上訴人主張：坐落臺北市○○區○○段0○段第0地號土地（
重測前為○○○○段第000-0 地號，下稱系爭土地）原為被上訴
人圓山紅磚股份有限公司（下稱圓山公司）所有，業經伊依民國
39年6月15日臺灣省政府參玖巳刪府經土字第39534號代電（下稱
系爭代電）揭示之簡化手續，於48年9月23 日公告徵收供道路使
用，並將應給付圓山公司之補償費與工程受益費相互扣抵，完成
徵收補償程序，伊已原始取得系爭土地所有權。詎圓山公司於92
年7月30 日以買賣為原因，將系爭土地所有權移轉登記予被上訴
人蔡天啟，嗣再輾轉出售，蔡天啟於92年8月6日各將該土地應有
部分2分之1移轉登記予被上訴人范姜炳煌、鄭明東，范姜炳煌於
92年10月8日將系爭土地應有部分280108分之6667 移轉登記予被
上訴人許嘉莉。鄭明東於93年4月14 日以贈與為原因，各將系爭
土地應有部分15分之1 移轉登記予被上訴人鄭至凱、鄭盈盈。系
爭土地於93年5月10日逕分割為同小段第3、3-1、3-2、3-3 地號
土地（下稱3、3-1、3-2、3-3地號土地），許嘉莉於101年7月16
日將3、3-1、3-2、3-3地號土地應有部分各560216分之6667移轉
登記予范姜炳煌、被上訴人張寶鶯。鄭明東、鄭至凱、鄭盈盈所
有之3、3-2地號土地應有部分則輾轉登記為上訴人所有。系爭土
地經合法徵收而不具融通性，鄭明東以次6 人及蔡天啟（下稱蔡
天啟等7 人）無從取得系爭土地所有權，況被上訴人係以買賣不
動產為業，衡情當知系爭土地業經徵收供道路使用，仍予以買受
，顯非善意，伊得請求渠等塗銷移轉登記等情，依民法第767 條
第1項規定，求為確認3-1地號土地應有部分 280108分之146721、
3-2 地號土地應有部分280108分之6667、3-3 地號土地應有部分
280108分之146721為上訴人所有，及命蔡天啟等7 人塗銷如第一
審判決附表（下稱附表）1至4所示登記，圓山公司將3 地號土地
應有部分280108分之6667移轉登記予上訴人之判決。嗣於原審主
張：圓山公司明知系爭土地業經徵收為伊所有，仍將之出售並移
轉登記予蔡天啟，伊得請求圓山公司賠償伊所受損害或返還不當
得利等情，追加備位聲明，依民法第184條第1項、第179 條規定
，求為命圓山公司給付新臺幣（下同）8,638萬5,137元，及自92
年7月30日起至清償日止，按年息5%計算利息之判決。
被上訴人蔡天啟等7 人則以：上訴人辦理系爭土地徵收，未依法
通知土地所有權人圓山公司及發放補償費，與斯時土地法規定要
件不符，系爭徵收非合法有效，上訴人並未取得系爭土地所有權
。系爭土地未辦理徵收登記，伊因善意信賴土地登記而為所有權
移轉登記，依土地法第43條規定，已取得該土地所有權；被上訴
人圓山公司亦以：伊從未收受徵收通知，亦未取得補償金，系爭
土地徵收應屬無效，伊將所有之系爭土地出售予蔡天啟，為有權
處分，並無侵權行為或不當得利可言等語，資為抗辯。
原審維持第一審所為上訴人敗訴之判決，駁回其上訴及追加之訴
，係以：上訴人前為辦理臺北市民權路拓寬工程，於48年9 月23
日公告徵收圓山公司所有重測前臺北市○○○○段第00000 地號
中面積746 平方公尺之土地，其範圍包括系爭土地在內。系爭土
地於93年5月10日逕分割為3、3-1、3-2、3-3 地號土地。3、3-1
、3-2、3-3地號土地現登記之被上訴人應有部分、登記日期及登
記原因，詳如附表1至4所示，為兩造所不爭執。次查系爭代電旨
在簡化都市計畫需用土地徵收手續，減免先行請准之程序，准市
縣政府先辦理徵收與補償完畢後，再報省政府核備。上訴人於48
年間因實施都市計畫工程需徵收土地，依系爭代電無庸先聲請省
政府核准，惟仍應依斯時即44年3月19日公布施行之土地法第227
條、第233 條規定，公告徵收土地案、通知土地所有權人及土地
他項權利人，並於公告期滿後15日內發給應補償之地價及其他補
償費，始符法定程序。被徵收土地已登記者，依斯時即35年4 月
29日公布之土地法施行法第56條規定，應依照登記總簿所載之土
地所有權人及土地他項權利人姓名、住所，以書面通知。上訴人
提出其48年9月23日北市地用字第31969號稿、徵收土地計劃書、
徵收土地清冊、徵收土地補償金清冊，僅足證明其因實施都市計
畫拓寬道路需用土地，公告徵收圓山公司所有重測前臺北市○○
區○○○○段第00000地號、第000-0地號土地，應給付圓山公司
補償金共計2萬7,022.10 元，難認其有向圓山公司為徵收之通知
。臺北市工務局48年11月10日北市工組字第9538號函、57年9月2
7日北市工都字第19652號函，係上訴人內部工務局向地政科（處
）所發函文，無法證明圓山公司有參與上訴人於47年7月31 日、
48年2月27日及48年6月15日舉行之補償協議會。況圓山公司曾以
62年2月26 日申請書（下稱62年圓山公司申請書）向上訴人表示
其未曾收受系爭徵收通知及補償金，上訴人雖提出臺北市政府地
政處62年4月16日北市地四字第102582 號回覆圓山公司函文（下
稱62年地政處覆函），惟未證明該函已送達圓山公司，縱圓山公
司有參與補償協議會或收受62年地政處覆函，亦與法定書面通知
要件不符，難認系爭土地業經合法徵收。又蔡天啟等7 人均係自
土地登記簿所載之前手取得各該土地所有權，登記事項並無系爭
土地業經徵收之記載，且土地增值稅免稅證明書載明「公共設施
保留地尚未被徵收前依土地稅法第39條第2 項規定原地價仍依53
年7月908/m2 管制」或「公共設施保留地尚未被徵收前依土地稅
法第39條第2 項規定管制原地價」，渠等善意信賴土地登記所為
之土地所有權移轉登記均屬有效，上訴人不得請求渠等塗銷登記
。系爭土地既未經合法徵收，圓山公司仍為系爭土地所有權人，
其將系爭土地所有權移轉登記予蔡天啟，自無侵害上訴人權利或
不當得利之情事，上訴人請求圓山公司給付8,638萬5,137元，亦
屬無據。故上訴人先位依民法第767條第1 項規定，請求確認3-1
地號土地應有部分280108分之146721、3-2地號土地應有部分280
108分之6667、3-3地號土地應有部分280108分之146721為上訴人
所有，及蔡天啟等7人塗銷如附表1至4所示登記，圓山公司將3地
號土地應有部分280108分之6667移轉登記予上訴人；備位依民法
第184條第1項、第179 條規定，請求圓山公司給付8,638萬5,137
元，及自92年7月30日起至清償日止，按年息5% 計算之利息，為
無理由，均不應准許等詞，為其判斷之基礎。
查認定事實所憑之證據，不以直接證據為限，凡能證明他項事實
，再由此他項事實，本於推理之作用足以證明待證事實之間接證
據，亦包括在內。上訴人為辦理臺北市民權路拓寬工程，於48年
9月23日公告徵收圓山公司所有第000-0、000-0 地號土地，其範
圍包括系爭土地在內，為原審認定之事實。而該徵收案距本件起
訴時已近60年，相關徵收資料可能因保存不易或其他原因而難以
齊全。上訴人固未能提出書面通知圓山公司之證明文件，惟其提
出之民權路拓寬工程征收土地清冊、民權路征收土地補償金清冊
、西元1959年美援道路民權、松江路拓築工程征收土地補償費抵
付工程受益費清冊，記載徵收圓山公司所有第000-0、000-0地號
土地，其補償金額依序5,134.5元、2萬1,876元，共計2萬7,010.
5元，抵繳工程受益費金額2萬7,032.1 元，「實支付地價金額」
欄則以斜線劃除（見第一審卷一55頁、65頁、卷二223 頁）；其
另提出之62年圓山公司申請書、地政處覆函，依序記載：「民所
有坐落本市○○區○○○○段00000 地號地目雜面積０．０七四
九公頃同段000-00地號地目雜面積０．００七九公頃，經查約在
四十八年間因拓築民權東路已全部使用，惟民從未接獲有關上開
土地之購用通知并民從未領得該地之有關補償…請鈞處查明實情
補行辦理征收并補發民應有之地價」、「主旨：貴公司申請補發
48年間拓築民權東路用地地價補償費案，函復查照。說明：…貴
公司（圓山公司）所有○○○○段000-00、000-0 地號等二筆土
地，經查本府為拓寬民權路用地以48年9月23日北市地用字第319
69號公告征收在案…應領地價補償費計二七０二二．一０元（同
段000-00地號係由000-0地號分割出、同段000-0地號係由 000-0
地號分割出）…『民權、松江路拓築工程征收土地補償費抵付工
程受益費清冊』記載其應領同段000-0、-0 二筆土地補償費二七
０二二．一０元已抵繳該公司應納之一部份工程受益費在案」（
見第一審卷一71頁、459 頁以下）。其後似未見圓山公司再為任
何異議。果爾，能否謂上開間接證據不足以證明系爭土地業依當
時法律之規定完成徵收補償程序，非無進一步研求之餘地。原審
未詳查審認，遽謂系爭土地未經上訴人合法徵收，已嫌速斷。次
查土地法第43條關於不動產物權登記公信力之規定，須依合法有
效之法律行為而取得者，始有其適用。公有之公共交通道路土地
，依土地法第14條第1項第5款規定，屬不融通物，就該土地所有
權所為移轉之債權及物權行為，違反民法第71條法律禁止之規定
而無效，自無上開規定之適用。系爭土地業經上訴人開闢為公共
交通道路，倘該土地業經上訴人合法徵收，能否謂蔡天啟等7 人
受讓系爭土地之債權行為及移轉登記之物權行為為有效，即非無
疑。原審逕謂渠等善意信賴土地登記所為之土地所有權移轉登記
均屬有效，爰為上訴人不利之判決，亦有未合。上訴人先位之訴
是否有理由，既尚待事實審調查審認，其備位之訴自應併予廢棄
發回。上訴論旨，指摘原判決違背法令，求予廢棄，非無理由。
末查上訴人先位聲明請求范姜炳煌、蔡天啟依序塗銷如附表1 序
號4、5所示應有部分之範圍，案經發回，應併查明，以利判斷。
據上論結，本件上訴為有理由。依民事訴訟法第477條第1項、第
478條第2項，判決如主文。
中    華    民    國    110    年    7    月    22    日
                      最高法院民事第一庭
                          審判長法官  陳  國  禎  
                                法官  李  瑜  娟  
                                法官  林  玉  珮  
                                法官  謝  說  容  
                                法官  鄭  純  惠  
本件正本證明與原本無異
                                      書  記  官
中    華    民    國   110    年    7     月    29    日